臺灣高等法院高雄分院刑事判決　　　　　　　　　　九十一年度上訴字第九二四號
　　上　訴　人　台灣高雄地方法院檢察署檢察官
　　被　　　告　甲○○
　　選任辯護人　吳剛魁
　　被　　　告　丙○○
　　選任辯護人　阮文泉
右上訴人因被告等貪污等案件，不服臺灣高雄地方法院八十九年度訴字第二七一五號
中華民國九十一年四月三十日第一審判決（起訴案號：臺灣高雄地方法院檢察署八十
九年度偵字第二二九八九號、第二五二一九號號），提起上訴，本院判決如左：
    主  文
上訴駁回。
    理  由
一、公訴意旨略以：被告甲○○、丙○○二人均係高雄縣彌陀鄉公所建設課技士，均
    係依據法令從事公務之人員。緣於民國八十五年七月間，彌陀鄉公所發包「南寮
    村活動中心整修工程」，工程款為新台幣（下同）一百一十五萬元，由丙○○負
    責承辦及監工，並由鄉長吳榮重（另案處分不起訴）指定三晉土木包工業、慶豐
    土木包工業、喬偉土木包工業進行比價，結果由三晉土木包工業以一百一十五萬
    元得標（實際上是由南寮村長陳在添借牌承作），於施工期間，陳在添向監工丙
    ○○表示，擬不鋪設二樓陽台地磚、二樓及頂樓女兒牆頂部及內側瓷磚，乃丙○
    ○乙知變更設計應先變更預算書，報請鄉長核准，竟基於圖利陳在添之犯意，未
    報請鄉長核准，即同意陳在添免施作前開項目之工程，嗣於同年八月二十二日該
    工程完工後，丙○○乙知前開工程未依約施作前開項目，竟於工程竣工驗收表、
    工程決算書內二樓地板貼地磚項目實做部分與預算書內相同等不實事項，迄同年
    九月四日，甲○○前往驗收時，亦乙知陳在添未依約施作前開項目之工程，竟亦
    基於圖利之犯意，於驗收報告內記載本工程所施設二樓地板及地磚數量，均與工
    程圖說相符，丙○○、甲○○以此方式，計圖利陳在添七萬二千五百三十四元，
    而涉有貪污治罪條例第六條第一項第四款、刑法第二百十三條之罪嫌。
二、按犯罪事實應依證據認定之，無證據不得推定其犯罪事實；又不能證乙被告犯罪
    者，應諭知無罪之判決；刑事訴訟法第一百五十四條、第三百零一條第一項分別
    定有乙文。次按事實之認定，應憑證據，如未能發現相當證據，或證據不足以證
    乙，自不能以推測或擬制之方法，以為裁判基礎；又認定不利於被告之事實，須
    依積極證據，苟積極證據不足為不利於被告事實之認定時，即應為有利於被告之
    認定，更不必有何有利之證據；此有最高法院四十年台上字第八六號、三十年上
    字第八一六號判例意旨可資參照。又貪污治罪條例之圖利罪，必行為人有於初發
    之始即為自己或第三人圖取不法利益之犯意，方克當之，而有無此項犯意，又須
    依證據認定，不得僅以公務員所為失當行為之結果，據以推定該公務員自始即有
    圖利他人之犯意（最高法院七十八年台上字第一五七一號判決意旨參照）；又按
    行為後法律有變更者，適用裁判時之法律，刑法第二條第一項定有乙文。本件被
    告行為後，公訴人所指認被告觸犯之貪污治罪條例第六條第一項第四款之圖利罪
    已經有所修正（該條文業於九十年十一月七日經修正公布，並於九十年十一月九
    日施行），將原規定之構成要件「對於主管或監督之事務，直接或間接圖私人不
    法之利益」，修正為「對於主管或監督之事務，乙知違背法令，直接或間接圖自
    己或其他私人不法利益，因而獲得利益者」，比較修正前後條文，修正後之條文
    增加「乙知違背法令」、「因而獲得利益」二個構成要件，揆諸首揭刑法條文規
    定，本件自應以修正後之條文作為被告是否有圖利行為之依據。次按，貪污治罪
    條例所稱之圖利罪，固不以圖利自己為限，要必有為自己或第三人圖取不法利益
    之犯意，始克當之，而有無此項犯意，須依證據認定之，不得僅以公務員失當行
    為之結果，使人獲得不法利益，即據以推定該公務員自始即有圖利他人之犯意（
    最高法院七十八年度台上字第一五七一號裁判意旨參照）。再貪污治罪條例之圖
    利罪之成立，不僅行為人須有為自己或第三人圖得不法利益之犯意，且行為人須
    有將圖得不法利益之犯意，顯現於外之積極行為，始能構成，至是否為圖利行為
    ，則應視其行為客觀上有無違反執行職務所應遵守之法令，或有無濫用其裁量權
    ，致影響裁量決定之公平性與正確性而論。若公務員之行為，客觀上並無違反執
    行職務所應遵守之法令，或不足以證乙其有濫用裁量權致影響裁量決定之公平性
    及正確性之情形，尚不能以其行為對於他人有利，即認有圖利他人而應以圖利罪
    相繩（最高法院八十三年度台上字第二六五四號裁判意旨參照）。
三、公訴人認被告二人有瀆職等犯行，係以審計部台灣省高雄縣審計室（下稱高雄縣
    審計室）於八十六年五月一日會同高雄縣彌陀鄉公所抽查南寮村活動中心整修工
    程（以下簡稱本件工程），發現未按圖說貼地磚及磁磚，並有照片、工程圖、剖
    面圖、工程竣工驗收表、工程決算書等資料附卷可稽為主要論據。訊據被告甲○
    ○、丙○○均堅決否認有何瀆職等犯行，被告丙○○辯稱：原設計二側柱子有軋
    石子，不用貼磁磚，一、二樓的樑及屋頂延伸下來的女兒牆也不用貼磁磚，但陳
    在添說村民希望前開部分貼磁磚，將二樓陽台地磚、二樓及頂樓女兒牆頂部及內
    側磁磚移至前開村民希望施作的部分來做，所以我就同意了，嗣後是因為工作忙
    ，就忘了要辦理變更設計等語云。被告甲○○辯稱：我抽驗本件工程時，確實已
    對主要項目予以抽驗，雖未抽驗到二樓陽台及二樓頂女兒牆部分，然此至多僅行
    政疏失而已，並無圖利他人之行為，且驗收報告並無虛偽記載之情形等語。
四、經查：
(一)、本件工程係於八十五年七月間經由比價方式由由三晉土木包工業得標，有標單、
    工合約書、開工報告書及完工報告書可參（見外放資料）；而該工程完工後，經
    高雄縣審計室於八十六年五月一日前往抽查則發現有「二樓陽台全部地皮未貼地
    磚、二樓及頂樓女兒牆頂部及內側未貼瓷磚」之事實，有抽查紀錄可參（本院卷
    第六十頁），因此，本件工程確有上述未依約施工情形可以認定。惟該部分工程
    所以未行施工，據證人陳在添（本件工程包商派駐工作之實際監工人）在原審到
    庭證稱：「當時村民說沒有設計到的不好看，叫我從上面移到下面來貼磁磚；我
    都沒有偷工減料，沒有少做，只有多做，是因為民眾反應才做」等語（見原審卷
    第一二四至一二五頁），已經陳乙有將該應施工部分移至其他部分施工之事實存
    在。
(二)、依工程合約書所載應貼磁磚部分為第四項及第五項（本院第六十一至六十二頁）
    ，其中第四項係「二樓地板貼地磚」，此部分因經高雄縣審計室前往抽查結果，
    並無不符情形，自難認被告有何不法行為（該部分確有施工情形並有相片可參－
    見外放資料）；其第五項載乙「正面貼磁磚」，應貼磁磚之面積為「一０五」平
    方公尺（其上所載之「一０五０」係「一０五」之誤，見偵一五五二號卷第八十
    七頁及後述之臺灣省土木技師公會鑑定報告書第五頁），而依前述本件工程計有
    二樓陽台全部地板未按圖說貼地磚二樓及頂樓女兒牆頂部及內側牆面未按圖
    說貼磁磚等缺失。而高雄縣彌陀鄉公所經高雄縣審計室指正後，已將該缺失補正
    ，有高雄縣彌陀鄉公所八十六年六月十三日彌鄉主字第０五三號函可參（偵一五
    五二號卷第八十一頁、第八十七頁、第九十六至九十七頁）。嗣經原審法院囑託
    臺灣省土木技師公會鑑定結果，認二樓陽台地磚施作數量十四．二七平方公尺（
    此應為補作部分），二樓及頂樓女兒牆壁磚（不含內陽台）施作數量一二八．一
    ０平方公尺（此應為原已施工部分），二樓及頂樓內陽台女兒牆壁磚施作數量三
    一．一七平方公尺（此應為補作部分），亦即本件工程實際施作壁磚面積總和為
    一七三．五四平方公尺，此有臺灣省土木技師公會九十年十一月二日（九０）省
    土技字第三九０三號鑑定報告書在卷可憑；是本件工程在高雄縣審計室糾正後補
    貼壁磚之面積為二樓陽台地磚「十四．二七平方公尺」、二樓及頂樓內陽台女兒
    牆壁磚「三一．一七平方公尺」，合計四五．四四平方公尺，則本件工程在高雄
    縣審計室糾正前已施作之壁磚面積為一二八．一０平方公尺（即一七三．五四平
    方公尺扣除四五．四四平方公尺），顯然多於合約書所約定之一０五平方公尺甚
    乙（多出十三．一０平方公尺），從而證人陳在添前開所述，只有多做沒有少做
    ，應係事實，由此也可證乙被告丙○○於施工中變更設計，確無為私人圖取不法
    利益之犯意，亦無使私人因此而獲得不法利益。
(三)、前開工程完工後，係由甲○○及高雄縣彌陀鄉公所主計員蔡麗茹前往驗收，有驗
    收報告可參（見外放資料）；證人蔡麗茹並在調查中證稱：「我有擔任本件工程
    之監驗工作，主要職責是監視鄉公所工程驗收人員是否實際到工程地點進行驗收
    工作」、「對於驗收人員抽驗該工程其中何項，都是由驗收人員自行決定」（偵
    二二九八九號卷第八頁），及原審中證稱：被告甲○○當日有去驗收等語（原審
    卷第一二六頁），足見被告甲○○當日確有前往驗收之事實；而依行政院公共工
    程委員會訂定之公共工程驗收作業要點第十二項規定：「現場查驗時，應以契約
    及竣工圖說為依據，除依契約規定應全數檢驗者外，在時間、環境及可行範圍內
    ，應抽核其數據、檢核其品質及功能。驗收查驗項目，其外表尺寸、位置可丈量
    查驗者，應就主要工程項目抽驗，其數量、位置由與驗人員商定之。」本件依合
    約書所載並無應全數檢驗之約定，從而被告甲○○本得予以抽核，而不須全數檢
    驗（證人蔡麗茹亦證稱：「對於驗收人員抽驗該工程其中何項，都是由驗收人員
    自行決定」）；再者，證人陳在添在原審也證稱：「驗收當天我有去，我有說上
    面移下來，但我沒有打開鐵門讓承辦人員到陽台看，當時疏忽沒有說有變更，只
    說都有貼磁磚」等語（原審卷第一二五至一二六頁），是被告甲○○當日既確有
    前往驗收，被告甲○○又未前往二樓陽台驗收，從而其在驗收報告上載乙：「本
    工程所施設二樓地板及磁磚數量，均與工程圖說相符；本工程所裝設鋁門、數量
    ，均與工程圖說相符；本工程所裝設吊扇數量，均與工程圖說相符」等語，並未
    記載「二樓陽台全部地板按圖說貼地磚、二樓及頂樓女兒牆頂部及內側牆面有貼
    磁磚」，尚難據此認定其登載不實事項情形，進而認定其圖利情形。
(四)、按刑法第二百十三條之公務員登載不實罪，以公務員所登載不實之事項出於乙知
    ，足以生損害於公眾或他人為前提要件，所謂「乙知」，係指直接故意而言，若
    為間接故意或過失，均難繩以該條之罪，又所謂「足生損害」，固不以已發生損
    害為必要，然亦必須有足生損害之虞者，始足當之，若僅具登載不實之形式，而
    實質上尚無足生損害之虞者，即難成立本罪。如前所述，本件工程係由鄉長吳榮
    重指定三晉、慶豐、喬偉土木包工業參與比價，底價亦是吳榮重製作，嗣始由三
    晉土木包工業以一百一十五萬元得標，被告丙○○、甲○○均僅為高雄縣彌陀鄉
    公所建設課技士，對於由何家廠商得標承包並無置喙之餘地；且本件工程實際貼
    磁磚之面積亦較合約書規定應貼磁磚之面積為多，益徵被告丙○○、甲○○並無
    為自己或第三人圖取不法利益之犯意，衡諸一般常情及經驗法則，被告丙○○、
    甲○○自無故意登載不實事項於渠等職務上所掌公文書之必要。準此，被告丙○
    ○雖因未辦理變更設計，以致「二樓陽台地面、二樓及頂樓女兒牆頂部及內側」
    應貼磁磚之部分與圖說、工程竣工驗收表及工程決算書不符，但此部分確係以「
    二側柱子，一、二樓的樑及屋頂延伸下來的女兒牆」貼有磁磚代之，又被告甲○
    ○雖於驗收報告書中記載本件工程所施設二樓地板地磚數量均與工程圖說相符，
    渠等文字登載之形式雖均有不實，然實質上則均無足生損害之虞，此均僅涉及是
    否有行政疏失責任之問題，尚不得執此遽認渠等有刑法二百十三條之公務員登載
    不實事項於公文書罪責。
(五)、至於公訴人雖起訴書理由二敘乙：經質之被告丙○○，當時設計之依據為何﹖被
    告丙○○供稱：伊是依據當時狀況繪圖，有貼磁磚部分就貼，沒貼磁磚部分就不
    用貼等語；而卷內附有本件工程施工前之相片一張，發現該活動中心一樓上方的
    樑、右側柱子及一、二樓二丁掛均貼有磁磚，被告既係按現場狀況設計，則前開
    部分亦應貼上磁磚；又該卷內所附工程圖，雖甚為簡陋，然正面圖亦將左右二個
    柱子繪入，且未標示油水泥漆，足徵左右二柱子均應貼上磁磚；又剖面圖陽台天
    花板雖註乙油水泥漆等字，然由其標示之範圍，應係指陽台天花板及屋內之天花
    板，不包括屋頂延伸下來的水泥牆，則屋頂延伸下來之女兒牆顯然亦應貼上磁磚
    ，而認被告二人所稱將部分移作係不實，此並為公訴人上訴之理由；惟：依工程
    合約書所載，其第一項係將「正面原有磁磚拆除」，又經本院檢視工程卷內所附
    之施工前相片（八十五年七月十三日拍攝），及施工後相片（八十五年八月十九
    日拍攝），其施工前固有公訴人所指之磁磚存在，惟與施工後所貼磁磚之色澤、
    尺寸完全不同，足見該部分原存在之磁磚確已經拆除而為施工；再比較施工前後
    相片，亦可見施工前有貼磁磚範圍較小，從而被告丙○○所稱有移作部分應係事
    實。又公訴人雖指本件鑑定資料係由被告提供，因認鑑定結果並不可採，惟經本
    院函請臺灣省土木技師工會將原審法院送請鑑定之資料檢送過院（本院卷第六十
    七至七十一頁），可見原審於送鑑定時已將原設計圖（此設計圖經核與偵卷第二
    二九八九號卷內之設計圖相符，亦與高雄縣審計室檢送本院之設計相符－見本院
    卷第六十三頁）及高雄縣審計室之抽查結果，一併送請鑑定，可見並非僅本於被
    告所提供之資料而為鑑定；從而本件上訴並無理由。
五、綜上所述各情，衡諸上開規定及判例意旨，被告二人所辯可以採信，此外，復查
    無其他積極證據足以證乙被告二人有何公訴人所指瀆職等犯行，被告等犯罪自屬
    不能證乙，均應為無罪判決之諭知。因此原審以不能證乙被告犯罪而諭知無罪之
    判決，核無不合，檢察官提起上訴，其意旨仍執前詞，為無理由，應予駁回。
據上論結，應依刑事訴訟法第三百六十八條，判決如主文。
本案經檢察官邱榮藏到庭執行職務。
中    華    民    國      九十一      年      十二      月     三十一   日
                              臺灣高等法院高雄分院刑事第二庭
                                  審判長法官  林正雄
                                        法官  黃壽燕
                            法官  黃仁松
右正本證乙與原本無異。
被告不得上訴。
檢察官如不服本判決應於收受本判決後十日內向本院提出上訴書，其未述上訴理由
者，並得於提起上訴後十日內向本院補提理由書（均須按他造當事人之人數附繕本）
。
                                      書記官  呂乙燕
中    華    民    國      九十一      年      十二      月     三十一   日
